【裁判字號】    88,自,124
【裁判日期】    891122
【裁判案由】    詐欺
【裁判全文】
臺灣彰化地方法院刑事判決                          八十八年度自字第一二四號
    自  訴  人  丙○○
                壬○○
    自  訴  人  癸  ○
    代  理  人  子○○○
    自  訴  人  己○○
    代  理  人  寅○○
    被      告  丁○○
右列被告因詐欺等案件，經自訴人提起自訴，及台灣彰化地方法院檢察署檢察官移送
併辦（八十九年度偵字第四九一號），本院判決如左：
    主  文
丁○○共同連續行使偽造私文書，足以生損害於他人，處有期徒刑貳年。緩刑伍年。
    事  實
一、丁○○及其妻廖省（另由本院以八十九年度訴字第二五０號案件判處有期徒刑三
    年八月），於民國八十五年十月間，共同在彰化縣溪州鄉○○村○○路一四號，
    由廖省具名自任會首招募民間互助會（以下簡稱Ａ會），會款每月新台幣（下同
    ）二萬元，共計三十六會（含會首），利息採內標方式，每月五日在同前址開標
    ，期間自八十五年十月五日起至八十八年九月五日止，甲○○、王俊瓔、卯○均
    以本人名義，各參加二會，另王千美以本人名義、辛○○以「金紙店」名義、乙○○與庚○○夫妻以「阿銘（明）」與「阿卿」名義、曾月微以「阿寶」名義，
    各參加一會。詎至八十七年底，丁○○夫妻二人明知本身財力狀況惡化，無力支
    付會款，惟因需款窘急，竟萌生意圖為自己不法所有之概括犯意聯絡，又在彰化
    縣溪州鄉○○村○○路一四號，由丁○○具名自任會首佯為招募民間互助會（以
    下簡稱Ｂ會），會款每月三萬元，共計二十六會（含會首），利息採內標方式，
    每月一日在同前址開標，期間自八十七年十二月一日起至九十年一月一日止，甲○○、王俊瓔、王千美、楊許來好、戊○○、邱圳明與曾月微夫妻等人均不知有
    詐而陷於錯誤，致以本人之名義各參與一會或二會（邱圳明二會，餘均一會），
    並因而紛迭交付首會會款二萬元予丁○○、廖省二人收執而得逞；丁○○夫妻二
    人並基於前開意圖不法所有之概括犯意連絡，即自該時起，以迄八十八年九月間
    止，連續冒用Ａ會會員甲○○、卯○、阿寶（即曾月微）、「金紙店」（即辛○○）、阿明（即乙○○）、「劉淑惠」、「阿英」、「永富」等其中七人之名義
    ，偽造三千二百元至三千五百元不等之不詳金額標金標單（未扣案）七次，且行
    使得標，致足以生損害於甲○○等人，並致使渠等活會會員與死會會員如數交付
    各約一萬六千五百元至二萬元不等會款共七次予丁○○、廖省二人收執而得逞；
    復自八十八年一月間起，至少連續冒用Ｂ會會員王千美、邱圳明（二次）、戊○○、「鄭明智」、「海華」等六人名義，偽造不詳金額標金之標單（未扣案）六
    次，且行使得標，致足以生損害於王千美等人，並致使渠等活會會員與死會會員
    如數交付各該會款至少六次予丁○○、廖省二人收執而得逞。迨至八十八年九月
    初Ａ會會期屆滿，甲○○、卯○、辛○○、乙○○、曾月微紛前去向周木生夫妻
    拿取Ａ會之尾會會款時，二人情知已無法隱瞞，旋即於同年九月八、九日，分文
    未付逃匿無蹤，Ｂ會亦隨之停會，甲○○等人方始查悉被冒標之情。
二、案經自訴人丙○○、壬○○、癸○、己○○提起自訴及檢察官移送併辦。
    理  由
一、訊據被告丁○○矢口否認有右揭犯行，辯稱：系爭互助會均係伊妻廖省私自對外
    招募，伊並不清楚云云。惟查，Ａ會會期於八十八年九月初屆滿時，理應僅餘一
    名活會會員可得尾會會款，惟竟尚有甲○○、卯○、阿寶（即曾月微）、「金紙
    店」（即辛○○）、阿明（即乙○○）、「劉淑惠」、「阿英」、「永富」等八
    人均活會，及Ｂ會停會時，經活會會員間之相互聯絡，發現已得標名單中至少有
    會員王千美、邱圳明（二次）、戊○○、「鄭明智」、「海華」等六人未曾得標
    等情，業據被害人甲○○、柳忠義、辛○○、庚○○、乙○○、卯○、楊許來好
    、戊○○、丑○○等人迭於於本院八十九年度訴字第二五０號案件調查、偵查、
    審理中，及自訴人壬○○、自訴人癸○之代理人子○○○於本院審理時指訴綦詳
    ，彼等供述情節互核相符；且本件同案共犯廖省於前開案件審理中，亦供承渠確
    有冒用會員名義詐標會款使用情事。足見被告及其妻廖省確有於Ａ會中冒以該應
    得尾會八人中之七人名義標會詐欺得逞，及Ｂ會中至少已冒標王千美、邱圳明（
    二次）、戊○○、「鄭明智」、「海華」等六會犯罪情形。再者，被告夫妻既於
    Ａ會中冒標七會，則以每月開標（冒標）一次、自尾會之八十八年九月初回溯推
    算，亦足徵被告於八十七年底招集Ｂ會之當時，業已財務惡化困難，且Ｂ會至八
    十八年九月停會時，甫進行之九會中即查知至少六會冒標，益證被告確於招集Ｂ
    會時，已具有意圖為自己不法所有之詐欺犯意至明。況衡諸一般經驗法則，被告
    與其妻廖省二人同屋而居，且被告於廖省主持互助會標會事宜時，亦有在場，苟
    如被告所謂伊有反對廖省招募互助會之意思，其理應據實將其反對之意明確告知
    自訴人等，乃被告捨此而不為，且更於事發後即與其妻廖省藏匿無蹤，足見被告
    所辯，顯與社會事實經驗相悖離，要難採信。此外，另有互助會單影本二紙、匯
    款委託書存根影本等在卷可稽，事證明確，被告犯行堪以認定。
二、按民間互助會之會員，於空白紙上書寫競標會員姓名及一定之金額，出示以競標
    ，依我國民間互助會之習慣，即表示該會員擬以該金額為利息競標，該「標單」
    即係刑法第二百二十條第一項之準私文書，被告等偽造並持以行使以供詐取會款
    ，足以生損害於被冒標之會員及其他活會會員。核被告所為，係犯刑法第二百十
    六條、第二百二十條第一項、第二百十條之行使偽造準私文書罪及同法第三百三
    十九條第一項之詐欺取財罪。被告與其妻偽造告訴人甲○○等人之簽名，為其偽
    造文書之部分行為，而其偽造文書之低度行為，應為行使文書之高度行為所吸收
    ，均不論罪。被告多次行使偽造文書及詐欺犯行間，時間緊接，所犯構成要件相
    同，顯係基於概括犯意為之，皆應依刑法第五十六條連續犯之規定論以一罪，並
    加重其刑；再被告以一冒標行為同時詐騙會員多人，為想像競合犯，應依刑法第
    五十五條前段之規定，從一重處斷。又被告等係以行使偽造標單之方法達其詐欺
    取財之目的，所犯行使偽造文書罪與詐欺取財罪二罪間有方法結果之牽連關係，
    為牽連犯，應依刑法第五十五條之規定從一重之行使偽造文書罪處斷。再被告與
    另案被告廖省間有犯意聯絡及行為分擔，應以共同正犯論處。爰審酌被告犯罪之
    動機、目的、手段、所生之危害、犯後猶飾詞狡辯之態度及迄未與告訴人達成和
    解等一切情狀，量處如主文所示之刑，以示懲儆。又查被告前未曾受有期徒刑以
    上刑之宣告，有本院被告前案紀錄表暨本院與台灣彰化地方法院檢察署之查詢公
    務電話紀錄各一份在卷可稽，另斟酌本件系爭互助會務大多由共犯廖省主持，本
    件被告係因一時失慮而觸犯刑章，惟其事後已有與共犯廖省思謀賠償事宜，是以
    被告經此次刑之宣告後，當能知所警惕，本院認其所宣告之刑以暫不執行為適當
    ，併諭知緩刑五年，期其自勵、自新，以觀後效。至偽造之標單，迄今時隔甚久
    ，顯於開標後滅失，爰不併為沒收之諭知；又自訴人丙○○固到院陳明表示撤回
    其自訴，惟查本件非屬告訴乃論之罪，自不生撤回問題，均併此敘明。
據上論斷，應依刑事訴訟法第三百四十三條、第二百九十九條第一項前段，刑法第三
百三十九條第一項、第二百十六條、第二百十條、第二十八條、第五十五條、第五十
六條、第七十四條第一款，罰金罰鍰提高標準條例第一條前段，判決如主文。
中    華    民    國      八十九      年      十一    月    二十二      日
                            臺灣彰化地方法院刑事第一庭
                                法      官  郭  千  黛
右正本證明與原本無異。
如不服本判決，應於送達後十日內向本院提出上訴狀(須附繕本)。
                                法院書記官  張  俞  文
中    華    民    國      八十九      年      十一    月    二十四      日
刑法第三百三十九條
意圖為自己或第三人不法之所有，以詐術使人將本人或第三人之物交付者，處五年以
下有期徒刑、拘役或科或併科一千元以下罰金。
以前項方法得財產上不法之利益或使第三人得之者亦同。
前二項之未遂犯罰之。
刑法第二百十六條
行使第二百十條至第二百十五條之文書者，依偽造、變造文書或登載不實事項或使登
載不實事項之規定處斷。
刑法第二百十條
偽造、變造私文書，足以生損害於公眾或他人者，處五年以下有期徒刑。


司法院資訊處製作；財團法人民間司法改革基金會備份。
